【裁判字號】    95,訴,165
【裁判日期】    970320
【裁判案由】    偽造文書等
【裁判全文】
臺灣臺南地方法院刑事判決               95年度訴字第165號
公  訴  人  臺灣臺南地方法院檢察署檢察官
被      告  甲○○○
選任辯護人  許芳瑞律師
上列被告因偽造文書等案件，經檢察官提起公訴（94年度偵字第
1414號），本院判決如下：
    主  文
甲○○○無罪。
    理  由
一、公訴意旨略以：甲○○○係設址在臺南縣新營市○○街1號
    之「唯農醫院」負責人曹更生之配偶，曹更生於民國87年10
    月23日死亡後，甲○○○即為該院之負責人，詎其基於逃漏
    稅捐之犯意，於同年10月間，盜用丙○○、奇珍、乙○○
    及戊○○等人之印文，而偽造合約書一份，內容係由上開四
    人自曹更生死亡後，共同擔任「唯農醫院」之合夥人，並以
    各四分之一之比例分配「唯農醫院」88年度之盈餘，甲○○○並持向財政部國稅局臺南縣分局行使，總計逃漏稅捐新臺
    幣（下同）0000 000元（上開四人遭陳報之88年度盈餘分配
    所得共00000000元，00000000×40%─655300＝0000000），
    足生損害於稅捐機關對稅務管理之正確性及丙○○、奇珍
    、乙○○及戊○○。嗣於91年8月間，丙○○、奇珍、乙○○及戊○○等人接獲國稅局之補稅及逃漏稅課罰通知書，
    經訴請偵辦，始查知上情。因認被告甲○○○涉犯刑法第21
    6條之行使第210條偽造私文書及稅捐稽徵法第41條等罪嫌云
    云。
二、按犯罪事實應依證據認定之，無證據不得認定犯罪事實；不
    能證明被告犯罪者，應諭知無罪判決，刑事訴訟法第154條
    第2項、第301條第1項分別定有明文。次按被告否認犯罪事
    實所持辯解縱使不能成立，除非有確實證據足以證明對於被
    告犯罪已無合理之懷疑外，不能遽為有罪之認定；又刑事訴
    訟法第161條已於民國91年2月8日修正公布，其第一項規定
    ：檢察官就被告犯罪事實，應負舉證責任，並指出證明之方
    法。因此，檢察官對於起訴之犯罪事實，應負提出證據及說
    服之實質舉證責任。倘其所提出之證據，不足為被告有罪之
    積極證明，或其指出證明之方法，無從說服法院以形成被告
    有罪之心證，基於無罪推定之原則，自應為被告無罪判決之
    諭知。（最高法院30年上字第1831號、92年台上字第128號
    判例可資參照）
三、公訴人認被告涉有刑法第216條之行使第210條偽造私文書及
    稅捐稽徵法第41條等罪嫌，無非以告訴人丙○○、奇珍、
    乙○○及戊○○之指訴，並有偽造之87年10月24日合約書影
    本1份、財政部臺灣省南區國稅局臺南縣分局94年12月19日
    南區國稅南縣二字第0940029959號函及所附88年度更正核定
    報告表各1件為憑。訊據被告甲○○○堅決否認有何犯行，
    辯稱：87年10月23日曹更生過世，我沒有能力去處理「唯農
    醫院」的事情，我之所以到「大誠聯合會計事務所」，是處
    理我先生遺產申報的事情，不是辦理「唯農醫院」的帳務，
    重大的事情就是「唯農醫院」的錢不夠，我也看不清楚損益
    表，「唯農醫院」只有錢不夠時，才會找我，這就是證人到
    庭所述的「重大事情」，且盈餘應該屬於「唯農醫院」，我
    個人於法無所謂所得，並非逃漏稅捐之主體，國稅局認識有
    誤。該合約書係經過告訴人4人同意才製作的，也不是我本
    人實際製作，我不會打字，此份合約書不是我做的，87年1
    月1日已經有1份由我先生與他們訂立的合約書了，我無須於
    87年10月24日再另行製作合約書等語。
四、經查：
  (一)被告固辯稱不會打字而否認伊為87年10月24日合約書之製作
    人云云，然查證人即「大誠聯合會計師事務所」內負責「唯
    農醫院」記帳業務之丁○○，到庭證稱：「（檢察官問：此
    損益計算表所根據的『唯農醫院』憑證及合約書是何人交給
    你的？）一般憑證都是會計小姐提供，合約書我不記得是甲○○○或是會計交給我的，因為甲○○○偶而也會來我們這
    邊，所以我也不記得是否他交給我，或是請他們的小姐帶過
    來的。」等語（見本院卷(二)191頁）。足見系爭合約書縱非
    被告親自製作，亦是「唯農醫院」內之人員依被告指示所製
    作無誤，蓋「唯農醫院」內之其他人員既與「唯農醫院」營
    收所得無利害關係，自無擅自為被告製作該合約書並提供給
    證人丁○○之可能。況被告亦自承「戊○○是我先生曹更生
    的老師，是知名醫師，我打過電話給證人，也送過這些合夥
    人資料到台北給證人看過，去拜訪過證人，當面拜託證人戊○○當合夥人，相信證人記得。」等語（見本院卷(二)86頁）
    。被告既辯稱告訴人都同意擔任合夥人，且親自去台北當面
    拜託證人戊○○當合夥人，焉可能不知合約書之事呢？顯見
    被告應是怕要負逃漏稅捐之行政罰責或刑事罪責，故一概否
    認知情。
  (二)按刑法第210條之偽造文書，以無制作權之人冒用他人名義
    而制作該文書為要件之一，如果行為人基於他人之授權委託
    ，即不能謂無制作權，自不成立該條之罪。（最高法院47年
    台上字第226號判例參照）本件被告雖知製作合約書乙事（
    如前所述），惟如被告所辯告訴人等已事先同意擔任醫院合
    夥人為真，縱該合約書乃被告指示下所製作者，亦屬得告訴
    人等同意而製作，即與所謂「偽造」者有別，自不成立偽造
    文書罪。查證人即告訴人乙○○、丙○○、戊○○固均於本
    院審理中結證稱未同意擔任「唯農醫院」合夥人，亦未見過
    該合夥之合約書，告訴人奇珍於告訴狀中亦表示非醫院合
    夥人等語，有告訴狀可稽。但告訴人等自始至終都沒有對87
    年度之所得稅申報結果有何異議，只是針對88年度為「唯農
    醫院」列為合夥人而有分配醫院盈餘乙節表示不知情。因此
    ，87年度告訴人等所申報之所得稅，有關「唯農醫院」給付
    與告訴人等之給付額部分應是正確無誤。且依告訴人丙○○
    、奇珍之87年度綜合所得稅結算申報書上所載，告訴人丙○○有申報執行業務所得152113元；告訴人奇珍申報執行
    業務所得0000000元（見本院卷(一)146、154頁），而上開金
    額核與「唯農醫院」87年度執行業務（其他）所得損益計算
    表上所載之聯合執行業務者（合夥人）盈餘分配數相同（見
    見本院卷(一)158頁）。又證人丁○○證稱87年度告訴人等的
    所得稅亦是由其幫忙填寫（證人戊○○也證稱所得稅是請醫
    院會計小姐幫忙處理，見本院卷(二)84頁），同時全部合夥人
    的稅款都是被告帶去的等語（見本院卷(二)193頁）。報稅之
    相關資料既須告訴人等配合提供，告訴人等自不得於事後否
    認知悉報稅之事，況且87年度之稅款既是被告代繳，足見告
    訴人等應未自行繳納，其等於當年度均不聞問應繳稅款若干
    ？豈非怪哉！除非其等早已知悉稅款會由醫院代為繳納。然
    何以醫院要幫告訴人等繳納稅款，無非因告訴人等同意擔任
    醫院合夥人，所以所得稅乃由醫院代為處理。
  (三)再查，卷附87年1月1日之合夥合約書（見92發查2076號卷25
    頁）所載，係由曹更生、奇珍、乙○○及戊○○共同擔任
    合夥人，合夥期間自87年1月1日起至同年12月31日止，並無
    任何證據足證此份合約書係出於偽造者，則告訴人奇珍、
    乙○○及戊○○3人依此合約書已可認係醫院合夥人。至於
    告訴人黃志文既同意擔任醫院院長，依法乃「唯農醫院」之
    納稅義務人，故其更無拒絕擔任合夥人之理由（因可降低納
    稅金額），被告何必要隱瞞將其列為合夥人之事，而擅自另
    行偽造87年10月24日之合夥合約書呢？因此，被告辯稱其無
    偽造此合約書之動機乙節，自可堪採信。而告訴人等均一概
    否認知悉此87年10月24日合約書之事，應無非是為怕遭稅捐
    機關處罰逃漏88年度所得稅之事，但查，此中顯有誤會，蓋
    87年10月24日之合夥合約書約定合夥期間乃至87年12月31日
    止，所以告訴人等表示並未同意為「唯農醫院」88年度之合
    夥人乙節固屬正確，但如前所述87年度則應有應允擔任合夥
    人，所以87年度之所得稅是由「唯農醫院」代為處理，88年
    度「唯農醫院」即未代為處理。
  (四)稅捐稽徵法第41條所謂以不正當方法逃漏稅捐，必具有與積
    極之詐術同一型態，始與立法之本旨符合，如僅屬單純的不
    作為，而別無逃漏稅捐之積極行為，即不能認與詐術漏稅之
    違法特性同視，而繩以稅捐稽徵法第41條之罪。依原判決記
    載之事實，上訴人僅有漏報之消極行為，別無類似詐術之不
    正當方法，以積極行為逃漏稅捐，祇能科以行政罰之罰鍰，
    不能遽論以該條之罪。（最高法院74年台上字第54 97號判
    例參照）公訴意旨指摘被告以行使87年10月24日偽造之合夥
    合約書逃漏88年度之稅捐，惟該87年10月24日之合夥合約書
    約定合夥期間乃至87年12月31日止，迄88年1月1日即失效，
    已失效之合約書如何據以作為逃漏88年度稅捐之憑據？況被
    告、告訴人及「唯農醫院」申報稅捐時均未提出該合約書，
    又何來行使偽造私文書犯行？再縱然被告為88年度「唯農醫
    院」之幕後實際負責人，醫院所得應歸屬被告所有，被告於
    申報88年度所得稅時並未將醫院盈餘申報為所得，但揆諸上
    開判例意旨所示僅有漏報之消極行為，別無類似詐術之不正
    當方法，以積極行為逃漏稅捐，祇能科以行政罰之罰鍰。本
    件被告於88年度究竟施以何詐術之不正當方法，以積極行為
    逃漏稅捐，並未見檢察官舉證以實其說，自難對被告以稅捐
    稽徵法第41條之罪相繩。
  (五)準此，87年10月24日之合夥合約書顯係經告訴人等同意後始
    經被告指示「唯農醫院」內之人員製作，尚難遽認係被告所
    擅自偽造者。至於申報88年度所得稅時並未將醫院盈餘申報
    為所得乙節，亦僅屬消極之漏報行為，被告所辯尚堪採信。
    另有關告訴人有提示「唯農醫院」開立之票據乙節，因與本
    件犯罪是否成立無積極關係，爰不一一論述，併予敘明。
五、綜上所述，本案檢察官起訴主張被告涉犯行使偽造私文書及
    稅捐稽征法第41條之罪嫌，然因檢察官所為舉證，均不足以
    證實被告確有行使偽造私文書及積極的逃漏稅捐犯行，此外
    ，本院復查無其他積極證據足資認定被告有檢察官所指之上
    述犯行，揆之首開說明，自應為無罪之諭知。
六、據上論斷，應依刑事訴訟法第301條第1項，判決如主文。
本案經檢察官王誠到庭執行職務。
中    華    民    國    97    年    3    月    20     日
                  刑事第八庭  審判長法  官  彭喜有
                                    法  官  盧鳳田
                                    法  官  李東柏
以上正本證明與原本無異。
如不服本判決應於收受本判決後10日內向本院提出上訴書狀，並
應敘述具體理由。如未敘述上訴理由者，應於上訴期間屆滿後20
日內向本院補提理由書狀（均須按他造當事人之人數附繕本）「
切勿逕送上級法院」。
                                書記官  黃傳鈞
中    華    民    國    97    年    3     月    24    日


司法院資訊處製作；財團法人民間司法改革基金會備份。
